臺灣臺中地方法院刑事判決　　　　　　　　　　　　九十三年度訴字第一一二三號
　　公　訴　人　臺灣臺中地方法院檢察署檢察官
　　被　　　告　甲○○
右列被告因業務過失致死案件，經檢察官提起公訴（九十三年度偵字第五一四○號）
，本院判決如左：
    主      文
本件公訴不受理。
    理      由
一、公訴意旨略以：被告甲○○原於民國九十一年三月五日入伍，九十二年十二月二
    十八日退伍，擔任陸軍七四通信兵群區域通信營區域一連駕駛兵，係以駕駛軍用
    悍馬車為業務之人。於九十二年九月十日上午七時許，奉該連值星官江建興（所
    涉過失致死罪，業據國防部中部地方軍事法院以九十三年台判字第六一號判處有
    期徒刑六月、緩刑二年確定）之命令，駕駛煞車系統故障之車號：軍三－二一○
    七二號二噸半軍用卡車，並由士官、兵林漢坤等二十人以上人力將上開軍用卡車
    由臺中縣新社鄉營區司令台推至該連二級廠實施維修，在到達二級廠前並準備將
    該車推入廠時，本應注意上開軍用卡車寬達二點五公尺，而二級廠二門柱間僅寬
    四公尺，非將軍車修正成垂直角度不得進入廠內，以防止危險發生，並對軍車性
    能、操作方式有所注意，又無不能注意之情形，竟疏於注意，於上開軍車尚未修
    正成垂直角度時，即由士官、兵林漢坤等二十人將上開軍車推入，因軍車左前方
    與門柱間距離過近，被告並未適時提醒，且因車輛前進之慣性，致使在軍車左前
    方推車之林漢坤因閃避不及，遭上開軍車與保養廠門柱夾擊，致受有頸部骨折合
    併多處骨折之傷害，經送醫後仍於到院前死亡，而認被告涉犯刑法第二百七十六
    條第二項之業務過失致死罪嫌。
二、按對於被告無審判權者，應諭知不受理之判決，並得不經言詞辯論為之，為刑事
    訴訟法第三百零三條第六款、第三百零七條所明定。又「現役軍人犯陸海空軍刑
    法或其特別法之罪，依本法之規定追訴審判之」、「犯罪在任職服役前，發覺在
    任職服役中者，依本法追訴審判。但案件在追訴審判中而離職離役者，初審案件
    應移送該管第一審之法院，上訴案件應移送該管第二審之法院審判」、「犯罪在
    任職服役中，發覺在離職離役後者，由法院審判」，軍事審判法第一條第一項前
    段及第五條第一項、第二項亦分別定有明文。據此規定意旨，可知：(一)犯罪在任
    職服役前，因行為人犯罪時不具有現役軍人身分，原非軍事審判之對象，但因發
    覺在任職服役中，為取其便，故歸軍事審判；但如在追訴審判中即離職離役，即
    又回歸普通法院審判。(二)犯罪在任職服役中，原為軍事審判之對象，但因發覺在
    離職離役後，為取其便，乃例外規定由普通法院審判。上開規定，均係針對行為
    人於「犯罪」及「發覺」該二時點是否具有現役軍人身分而來。因此，現役軍人
    犯陸海空軍刑法或其特別法之罪，而犯罪及發覺時均在任職服役中者，縱使追訴
    審判中甚未及追訴審判即離職離役，依照右揭說明，仍應受軍事審判，普通法院
    對之無審判權（最高法院六十九年台非字第一○一號判例意旨參照）。
三、本件依起訴書記載及被告供述，被告係於九十一年三月五日入伍，嗣於九十二年
    十二月二十八日退伍，故被告於起訴書所載「犯罪」時間即九十二年九月十日，
    顯具有現役軍人身分，此點並無爭議。茲有疑問者，在於假設被告確有檢察官所
    指之業務過失致死犯罪事實，因該罪屬於陸海空軍刑法第七十六條第一項第五款
    所規定之罪，則被告犯罪究係何時被「發覺」，牽涉被告應適用何種訴訟程序。
    詳言之，若發覺係在任職服役中，應受軍事審判；倘發覺係在離職離役後，則應
    歸普通法院審判。以下就此說明之：
  (一)公訴意旨以被害人林漢坤之父乙○○遲於被告退伍後之九十三年一月二十六日，
    始向國防部中部地方軍事法院檢察署提出告訴為由，而認被告犯罪係在離職離役
    後發覺。
  (二)按軍事審判法第五條所稱發覺，係指該管公務員已知悉犯罪事實並知犯罪人之為
    何人而言（最高法院五十七年台非字第三二號判決意旨參照）。至於被害人及被
    害人以外之人是否知悉，則非所問。又所謂發覺，不以確知其人犯罪無誤為必要
    ，如依確切之根據，得為合理之可疑者，即得謂為已發覺（最高法院七十二年台
    上字第六四一號判例意旨參照）。
  (三)本件依起訴書犯罪事實欄所載，被告犯罪之事實乃於九十二年九月十日上午七時
    許，奉值星官江建興之命令，駕駛故障之軍用卡車，在由林漢坤等士官、兵推軍
    用卡車至維修廠之過程中，本應注意軍用卡車寬二點五公尺，而維修廠門柱寬四
    公尺，非將軍用卡車修正成垂直角度不得進入廠內，以防止危險發生，而依當時
    情形亦無不能注意之情事，竟疏於注意，致未適時提醒，使軍用卡車角度未修正
    完全即推入維修廠，造成在軍用卡車左前方推車之林漢坤因閃避不及，遭軍用卡
    車與維修廠門柱夾擊而死亡。經查：事故發生後，國防部中部地方軍事法院檢察
    署軍事檢察官即於當日上午十時四十分許，率法醫、書記官會同被害人家屬，在
    國軍臺中總醫院太平間進行相驗，認定被害人係因軍用卡車意外事故，受有頸部
    骨折合併多處骨折傷害，致引起死亡；並於同日上午十一時五十分許，前往事故
    發生現場勘驗；復於同日下午一時許，訊問證人即事故發生時在場之陳展伸、曾
    楷恩及被害人之父乙○○；後續於同年月十八日，訊問證人即被害人直屬長官李
    茂國及事故發生時在場之被告、江建興，且於訊問江建興後，當庭以其涉犯過失
    致死罪嫌，將之改列為被告，以上有相驗筆錄、勘驗筆錄、相驗屍體證明書、訊
    問筆錄附於該署九十二年度中勘字第一八號卷宗可稽。
  (四)承上說明，軍事檢察官既於事故發生之九十二年九月十日，即已知悉林漢坤死亡
    之事實、原因。準此，如謂林漢坤死亡之結果係肇基於他人過失之犯罪行為，則
    該管公務員（軍事檢察官）於案發當日顯已知悉犯罪事實（某人之過失行為造成
    林漢坤死亡之結果）並得特定犯罪者（參與推車之人）。退步言之，縱認軍事檢
    察官於當日對於事故如何發生尚不確知，然依被告於九十二年九月十八日軍事檢
    察官訊問時所述：「當天上午七點多時，江建興排副要我們駕駛自行協調一員將
    那部故障車開進二級廠保養」、「當時進二級廠時，車子進入角度已不對了，我
    正想喊停時，已經有推車之弟兄先喊停，但是車子仍繼續往前，我又無法踩剎車
    ，所以我努力拉手剎車，但仍無效，隨即就發生意外了」、「他（江建興）有指
    導叫推車的人推車，而要我自己判斷進廠角度」，及江建興於同日軍事檢察官訊
    問時所述：「九十二年九月九日晚上趙偉雄告訴我車子要進廠保養。我在隔日便
    集合一些公差負責推車並要駕駛自行協調一員負責開車」、「我看過甲○○開二
    噸半軍卡，所以當時以為甲○○是二噸半軍卡駕駛。但我現在知道林兵是悍馬車
    駕駛」、「當日我去是在旁邊督導，如何切入是由駕駛自行抓角度。但是車子有
    前後修正二次才推進去。是推車的弟兄喊的」等語，併參酌軍事檢察官當庭將江
    建興由證人改列被告之舉動，足見承辦之軍事檢察官最遲於該次訊問時，即已知
    悉當日係由江建興負責指揮現場、由被告負責坐在故障軍用卡車駕駛座判斷進廠
    角度，其等行為與被害人死亡結果間之關連，顯已清楚明顯，而難謂其等犯罪迄
    未被發覺。
  (五)被害人之父乙○○雖遲於九十三年一月十六日始對被告提出犯罪告訴，惟業務過
    失致死罪並非告訴乃論之罪，不生合法告訴後始得進行追訴之問題。又乙○○於
    九十二年九月十日軍事檢察官訊問時，已表明「對於車子為何會夾到我兒子，有
    疏失要有人負責任」，可見乙○○於案發之初，即有意追究疏失者之刑責。兼以
    在乙○○對被告提出告訴之前，承辦之軍事檢察官已知悉林漢坤死亡之事實、原
    因及被告與本案之關連，有如前述；而在乙○○提出告訴後，亦未發現任何關於
    本案之新事證，自無從認乙○○之告訴使被告犯罪被發覺。否則，自反面推論，
    倘乙○○始終不提出告訴，豈非被告犯罪始終未被發覺。
  (六)公訴檢察官於本院準備程序時，雖提出「所謂該管公務員，是否僅限於普通審檢
    機關公務員，而不及於軍事審檢機關公務員」之質疑。惟我國現行刑事訴訟制度
    ，既同時設有普通法院、檢察署及軍事法院、檢察署，並依犯罪人是否具有現役
    軍人身分而區分其應適用之程序，理論上自無可能將「該管公務員」限縮解釋為
    僅指普通審檢機關公務員，而不包括軍事審檢機關公務員，否則無異架空軍事審
    檢機關之職權。併參酌軍事審判法第一百三十條第三項規定「告發、告訴應以文
    書或言詞，向該管軍事檢察官、軍法警察官、軍法警察或各級軍事機關或部隊長
    官為之」，及院解字第三二○五號所著「軍人犯罪事實發生時，該軍隊長官既已
    據報其有犯罪嫌疑，應即認定為業已發覺」，顯見所謂該管公務員，同時包括軍
    事及普通審檢機關公務員。
四、綜上所述，本件被告如成立犯罪，因其犯罪及發覺時間，均在任職服役中，揆諸
    首開說明，自應由軍事法院審判，普通法院對之無審判權，應依法諭知不受理之
    判決，由檢察官另為適法處理。
據上論斷，應依刑事訴訟法第三百零三條第六款、第三百零七條，判決如主文。
中      華      民      國      九十三    年     九     月   二十四     日
                                臺灣臺中地方法院刑事第四庭
                                    審判長法  官  張  靜  琪
                                          法  官  賴  妙  雲
                                          法  官  羅  智  文
右正本證明與原本無異。
如不服本判決，應於判決送達後十日內向本院提出上訴狀，上訴於臺灣高等法院臺中
分院( 須附繕本 )。
                                    書記官
中      華      民      國      九十三    年     九     月     三十     日
